【裁判字號】    95,訴,483
【裁判日期】    951226
【裁判案由】    返還借款等
【裁判全文】
臺灣雲林地方法院民事判決               95年度訴字第483號
原      告  乙○○
被      告  甲○○
上列當事人間請求返還借款等事件，本院於民國95年12月12日言
詞辯論終結，判決如下：
    主      文
原告之訴及假執行之聲請均駁回。
訴訟費用由原告負擔。
    事實及理由
一、原告主張：雙方原為夫妻，被告於民國88年7 月間為購置座
    落彰化縣和美鎮○○段竹圍子段101 －544 地號土地及其上
    門牌：和美鎮○○街86巷21號建物，曾陸續向伊借用新台幣
    （下同）1,303,080 元（下稱系爭款項），嗣雙方於95年5
    月1 日離異，雙方情份已盡，爰依消費借貸法律關係提起本
    訴，求為判決被告應返還上開借用金額，及自起訴狀繕本送
    達翌日起至清償日止按年利率百分之五計算之利息，並為以
    供擔保為條件之假執行宣告。
二、被告則以：伊購置前揭不動產乃為婚後雙方之居住用，且婚
    姻存續期間雙方亦互有金錢交付行為，惟並非基於消費借貸
    之合意，而係基於夫妻間互負扶養義務之履行，原告主張雙
    方曾有消費借貸合意，且曾基於消費借貸之意而交付前揭金
    錢等事實，原告應負證明之責。
三、程序方面：
    按訴訟，由被告住所地之法院管轄。又因契約涉訟者，如經
    當事人定有債務履行地，得由該履行地之法院管轄。但被告
    不抗辯法院無管轄權，而為本案之言詞辯論者，以其法院為
    有管轄權之法院。再者，移送訴訟之裁定確定時，受移送之
    法院受其羈束。前項法院，不得以該訴訟更移送於他法院；
    民事訴訟法第1 條第1 項前段、第12條、第25條、第30條分
    別定有明文。查，本件被告住居所向係在台中縣沙鹿鎮（見
    本院卷第44頁－兩造在彰化地院94年度婚字第353 號言詞辯
    論筆錄影本），而原告主張被告係在彰化縣雙方同居處所向
    其借用系爭款項等事實，為兩造所不爭執，是本院就本案訴
    訟原無管轄權，惟原告原向台灣彰化地方法院提起本案訴訟
    （彰化地方95年度訴字第605 號），該院認對本案訴訟無管
    轄權裁定移送本院後，被告復陳明願由本院管轄，依同法第
    25條規定，本院自有管轄權，合先敘明。
四、得心證之理由：
  (一)按當事人主張有利於己之事實者，就其事實有舉證之責任；
    民事訴訟法第277 條前段定有明文。所謂舉證係指就爭訟事
    實提出足供法院對其所主張者為有利認定之證據而言，若所
    舉證據，不能對其爭訟事實為相當之證明，自無從認定其主
    張為真正。次按消費借貸者，謂當事人約定，一方移轉金錢
    或其他代替物之所有權於他方，而他方以種類、品質、數量
    相同之物返還之契約；民法第474 條第1 項亦有明文。是當
    事人主張有金錢借貸關係存在，須就其發生所須具備之要件
    即金錢之交付及借貸意思表示互相一致負舉證之責任，若僅
    證明有金錢之交付，未證明借貸意思表示互相一致者，尚不
    能認為有金錢借貸關係存在。
  (二)原告主張：兩造本為夫妻，被告因在彰化購置不動產，為繳
    付購屋款及貸款之需，曾於88年7 月至92年9 月間，陸續向
    其借用1,303,080 元云云，固據其提出房屋土地預定買賣契
    約書1 份、郵政劃撥儲金存簿收據20份（均為影本）等件為
    佐。被告雖不否認其訂購彰化縣和美鎮○○街86巷21號土地
    建物時，原告有向親人借票讓其用以繳交購屋，及曾至郵局
    匯款代為繳交貸款等事實，惟否認其有向原告借用系爭款項
    ，並以前揭情詞為辯。而依原告所提出之前揭買賣契約書及
    郵政劃撥儲金存簿收據等件，或能證明原告曾以支票及匯款
    方式為被告繳付購屋款及貸款，但上開書證無法證明兩造就
    前揭款項，有借貸之意思表示互相一致之情事。蓋夫妻一方
    為另一方支付對外欠款，或以贈與之意、或以合夥之意，而
    代為支付，俱有可能，非僅出於消費借貸為一途。本案被告
    既否認曾向原告借用系爭款項，則原告自應就兩造間確已成
    立消費借貸關係之事實，負舉證責任。而遍查全卷，並無有
    利之積極證據足以證實原告為被告所支出之系爭款項為借款
    ，則其本於消費借貸關係，請求被告給付1,303,080 元及其
    利息，即屬無據，應予駁回。原告本案請求既經駁回，其假
    執行之聲請，亦失所附麗，應併予駁回。
  (三)本件事證已臻明確，兩造其餘主張陳述及所提之證據，經本
    院斟酌後，認與判決結果不生影響，均毋庸再予論述，附此
    敘明。
四、結論：原告之訴為無理由，依民事訴訟法第78條，判決如主
    文。
中    華    民    國    95    年    12    月    26    日
                  民事第一庭    法  官  蔣得忠
以上正本係照原本作成。
如對本判決上訴，須於判決送達後廿日內向本院提出上訴狀。
中    華    民    國    95    年    12    月    26    日
                                書記官  賴成育


司法院資訊處製作；財團法人民間司法改革基金會備份。
